臺灣高等法院高雄分院刑事判決　　　　　　　　　　九十一年度上訴字第一六二號
　　上訴人即被告　庚○○
　　上訴人即被告　辛○○
　　上訴人即被告　甲○○
　　上訴人即被告　己○○
　　右　　四　 人
　　共同選任辯護人王進勝律師
　　上訴人即被告　蔡明戊
　　上訴人即被告　壬○○
　　上訴人即被告　乙○○
　　上訴人即被告　丙○○
　　右　 四　人
　　共同選任辯護人　楊慧娟
　　上訴人即被告　丁○○
　　指定（義務）辯護人 楊慧娟
右上訴人因違反貪污治罪條例案件，不服臺灣澎湖地方法院九十年度訴字第二０號中
華民國九十年十二月六日第一審判決（起訴案號：臺灣澎湖地方法院檢察署九十年度
偵字第一七一號），提起上訴，本院判決如左：
      主  文
原判決關於丙○○部分撤銷。
丙○○無罪。
其他上訴駁回。
      事  實
一、庚○○為澎湖縣馬公市第六屆市民代表會（以下簡稱馬公市代會）代表兼主席，
    蔡明戊、壬○○、甲○○、丁○○、乙○○、己○○等六人為代表，而辛○○、
    則為該會之秘書，均為依據法令從事公務之人員。
二、緣澎湖縣馬公市公所曾於民國八十八年度（八十七年七月一日起至八十八年六月
    三十日止）之總預算內，編列有馬公市代會十二位代表之代表進修費用共計新台
    幣（下同）二十四萬元（每位代表編列二萬元），因該項預算若於年度屆滿未執
    行將必須依法繳回國庫，詎身為主席之庚○○與代表蔡明戊、壬○○、甲○○、
    丁○○、乙○○、己○○等人明知自己並無修習任何電腦訓練課程之真意，竟均
    意圖為自己不法之所有，基於共同利用職務上機會詐取財物犯意之聯絡，於八十
    八年二月底某日，與知情之代表會秘書辛○○，在馬公市代會四樓小型會議室商
    討市代會工作項目時，共同謀議利用職務上之機會，以形式上虛偽辦理代表電腦
    進修課程，再持不實支出單據核銷帳款之方式，詐取該筆預算經費。庚○○隨即
    指示辛○○著手辦理，而辛○○基於登載不實公文書之概括犯意於八十八年三月
    初某日即告知不知情之該會組員丙○○（另為無罪諭知，詳後述）稱馬公市代會
    代表已經決議決定辦理「馬公市民代表電腦進修計劃」，訓練單位為馬公市之「
    衛星資訊電腦廣場」（設：澎湖縣馬公市○○路六號），並指示丙○○立即以簽
    呈循公文流程辦理之，丙○○遂於八十八年三月間先委請不知情之「衛星資訊電
    腦廣場」負責人陳信發擬妥「澎湖縣馬公市民代表進修計劃書」一份，其主要內
    容為「一、主旨：馬公市民代表進修計劃書。二、計劃對象：馬公市各市民代表
    。三、上課日期：自八十八年三月五日至八十八年六月十日。四、上課時間：每
    週一、三、五晚上六點到八點。五、上課地點：澎湖縣馬公市○○路六號（衛星
    資訊電腦教室）。六、上課內容：（略）。七、計劃收費：本進修計劃每人新台
    幣貳萬元整。八、附註：（略）。」，丙○○取得該進修計劃書後，因不知前揭
    代表並無參加電腦進修之真意，亦無開設電腦進修班之事實，即依辛○○之指示
    簽擬一份內容為「本會為增進代表電腦知能常識，擬於議事業務業務費項下支付
    經費，委請本市之衛星資訊電腦辦理研習（相關事宜詳如進修計劃書）」之內容
    不實簽呈連同計劃書呈由辛○○、庚○○批示核可，足以生損害於馬公市代會。
    嗣於八十八年五月十五日，辛○○利用馬公市代表定期大會預備會期間，在代表
    會小型會議室內向全體代表即庚○○、蔡明戊、壬○○、甲○○、丁○○、乙○○、己○○、柯日新（副主席）、黃素自、陳自帛、陳永澎、黃旭輝等人出示上
    開簽呈及計劃書，並稱：為消化年度預算辦理電腦進修研習活動，請求各代表簽
    名同意參加，其中知情之蔡明戊、庚○○、壬○○、甲○○、丁○○、乙○○、
    己○○均簽名同意，不知情之柯日新（副主席）、黃素自、陳自帛、陳永澎等人
    亦簽名同意，惟不知情之代表黃旭輝於詳閱該簽呈及訓練計劃書後，當場表示訓
    練計劃之電腦課程不符個人需求，且依計劃書上之上課日期，現在參加課程進度
    已嚴重落後，而拒絕簽名參加，惟辛○○為求原計劃能順利進行，即當場向全體
    代表告以實情稱並非實際上課進修，只是形式上參加而已，每位參加代表扣除支
    付業者一千元手續費外，可自己領得一萬九千元，但要每位代表全部簽名才能夠
    通過，不可將此虛報進修費之計劃洩露出去云云，其餘不知情本已簽名同意之代
    表柯日新、黃素自、陳自帛、陳永澎等人見狀，認為此係違法行為，且黃旭輝已
    表示不參加，亦紛紛表示不願參加，辛○○當場即宣布該進修活動取消。惟事後
    主席庚○○、秘書辛○○及其餘代表蔡明戊、壬○○、甲○○、丁○○、乙○○
    、己○○等人則繼續進行會商，並決議仍依原計劃進行，由蔡明戊、壬○○、甲○○、丁○○、乙○○、己○○等六名代表虛以參加電腦進修研習課程之名義，
    詐領該筆進修費用之十二萬元，除支出必要費用外，其餘款項則由各該代表平均
    獨得。而為避免日後遭未參與之不同派系代表即柯日新等人或其他人之檢舉，庚○○、辛○○二人即要求名義上參加進修之代表蔡明戊、壬○○、甲○○、丁○○、乙○○、己○○等六人，於同年六月初間先後分二批，至「衛星資訊電腦廣
    場」佯裝上課，並由辛○○秘書負責拍照，而辛○○為掩人耳目，即將照相機上
    之拍照日期分別調整為「一九九九、五、十三」及「一九九九、六、五」，不知
    情之「衛星資訊電腦廣場」負責人陳信發誤以辛○○及代表蔡明戊等人係來勘查
    教室場地及設備，並指派不知情之公司職員林秀蘭在旁協助。嗣同年七月六日下
    午，辛○○即以支付該筆進修費用為由，指示不知情之丙○○開立馬公市代會之
    十二萬元公庫支票，丙○○以為蔡明戊、壬○○、甲○○、丁○○、乙○○、己○○等六人均已至「衛星資訊電腦廣場」進行電腦進修課程，乃依辛○○之指示
    ，先於其職務上所掌公文書之支出傳票上填載製票日期為八十八年六月三十日，
    及記載支出「付衛星資訊電腦廣場代表電腦研習教學費十二萬元」等字樣之內容
    與事實不符之公文書，再呈交辛○○、庚○○蓋章核示而行使之，足以生損害於
    馬公市代會，並交付之前依辛○○指示所簽發之馬公市代會所有澎湖縣農會票號
    ０一二八二九號、發票日八十八年六月三十日、受款人「衛星資訊電腦廣場」、
    用途「代表電腦研習教學費」、面額十二萬元之公庫支票一紙予辛○○，辛○○
    取得該紙公庫支票後，同日隨即前往「衛星資訊電腦廣場」找不知情之負責人陳
    信發，並央求陳信發代為提示領款及簽發一紙同額之統一發票以為報銷費用憑証
    ，陳信發因曾維修馬公市代會之電腦設備及為往後可取得相類似業務之目的，雖
    不知詳情仍同意代為領取，乃陳信發即於該公庫支票背面受款簽章處蓋用「衛星
    資訊電腦廣場」章後，前往澎湖縣農會領得現金十二萬元，待返回「衛星資訊電
    腦廣場」，即將該十二萬元現金當場交予辛○○秘書點收，而辛○○於收得該筆
    現金後，亦即抽出六千元交予陳信發作為稅金支出，而陳信發則亦將事前由不知
    情之林秀蘭開立完成之由「衛星資訊電腦廣場」所出具票號ＶＫ0000000
    0號、日期「八十八年六月」、品名為「市民代表電腦研習教學」、數量為「六
    人」、單價「二萬元」、金額「十二萬元」之二聯式統一發票一紙交予辛○○，
    待辛○○取得上開發票及現金十一萬四千元後，即返回馬公市代會，先將該統一
    發票交予丙○○，由丙○○將之黏貼於「澎湖縣馬公市民代表會粘貼憑證用紙」
    上據以報帳，辛○○另將所取得之現金十一萬四千元交予庚○○、蔡明戊、壬○○、甲○○、丁○○、乙○○、己○○等人朋分花用，嗣於八十九年十二月間法
    務部調查局澎湖縣調查站據報循線查獲，始發現上情。
三、案經法務部調查局澎湖縣調查站移送臺灣澎湖地方法院檢察署檢察官偵查起訴。
        理      由
壹、上訴人即被告庚○○、辛○○、蔡明戊、壬○○、甲○○、丁○○、乙○○、己○○部分
一、訊據上訴人即被告庚○○、辛○○、蔡明戊、壬○○、甲○○、丁○○、乙○○
    、己○○等人均矢口否認有向馬公市代會詐取財物及偽造文書之犯行，被告庚○○辯稱：市代會代表之電腦進修是有代表於討論健康檢查時提出，因除黃旭輝外
    ，有十一位代表簽名同意參加，所以伊就批示同意，並交由丙○○規劃辦理，伊
    是依規定程序辦理。該衛星資訊電腦廣場之負責人伊並不認識，上課是由參加的
    代表自己去報名、上課，有一次伊順道經過有去看，看到參加的六名代表都有到
    場上課，當時有二位老師在場幫忙指導，該進修不是為了報銷預算，否則伊也會
    參加報領，伊更沒有指示辛○○宣布該進修計劃僅係要消化及報銷預算，屆時於
    扣除百分之五即一千元之發票稅捐後，餘款一萬九千元將會退還予各代表的話云
    云；被告辛○○辯稱略以：該進修是由組員丙○○承辦，伊負責審核，原由是在
    討論健康檢查時，有代表提出編列進修預算之事，後來大家同意學電腦，主席叫
    丙○○提出計劃，至於丙○○如何辦理伊並不清楚，幾日後，丙○○有寫簽呈及
    附一計劃書給伊，伊就在該計劃書上簽示意見並會各代表，同意的人即在上面簽
    名，並自己去報名及上課，等結訓再由廠商檢具單據向代表會報帳，後來有六人
    參加，至於代表有無實際上課，伊也不清楚，但伊曾去過三次，一次是簽呈提出
    時，另二次是去拍照，當時有二位老師在場，伊並沒有調整照相機日期，也沒有
    交付國庫支票予陳信發，再者伊也沒有宣布有關形式參加電腦進修，實際目的在
    報銷預算的事，更沒有將進修費用領出退還給參加電腦進修之代表云云；被告乙○○辯稱略以：過年後，伊等在討論體檢等事時，有代表提問進修的事，伊就提
    議學電腦，大家都無異議，當時或事後主席或秘書都沒有說該進修計劃僅係要消
    化及報銷預算，不是真的要上課，後來組員有拿計劃書給伊簽，日期不確定，但
    伊於三月五日至六月十日有去上課，並沒有再報名，是直接去上課，剛開始是晚
    上上課，因伊無法配合，二、三次後伊就要求上課時間改在下午，伊大部分都有
    上電腦課，上課時陳信發及林秀蘭均有在場指導，事後伊沒有經手費用，也沒有
    拿到一萬九千元云云；被告壬○○與被告乙○○為大致相同之辯解外，並補辯稱
    略以：組員洪寶花是在三月三日或四日拿計劃書給伊簽的，是個別報名，伊在三
    月五日至六月十日間有陸續去上課，上課時並沒有統一的教材，是隨個人程度學
    習，因伊程度較差，不會英文及注音，所以請求教上網，是陳信發指導，下午時
    林秀蘭也會在教室內指導，上課時秘書有去拍照云云；被告丁○○、蔡明戊、己○○、甲○○則同辯稱略以：過年後，有一次在討論體檢等事時，陳自帛代表提
    問有何預算科目未使用，有人提議學電腦，大家都無異議，便交由秘書室處理，
    當時主席或秘書並沒有宣布該進修計劃僅係要消化及報銷預算，屆時於扣除百分
    之五即一千元之發票稅捐後，餘款一萬九千元將會退還予各代表，或有人不參加
    就不舉辦的話，後來洪組員有跟伊說計劃書的事，也有小姐拿計劃書給伊簽，簽
    完後伊就個別去上課，費用是代表會直接支付。伊確實有去上課進修，剛開始是
    晚上六至八時上課，因伊時間上無法配合，便要求改在下午或晚上彈性上課，各
    人分別依其程度有學到電腦開關機、注音輸入法、上網、製作表格及玩電動玩具
    等，課程沒有統一上，是隨個人程度學習，教師晚上是陳信發，白天是林秀蘭，
    而陳信發及林秀蘭二人上課前伊並不認識，事後伊也沒有拿到一萬九千元云云。
二、經查：
  (一)被告蔡光戊、壬○○、甲○○、丁○○、乙○○、己○○等並未於八十八年三月
    至六月間在衛星資訊電腦廣場上課修習任何電腦研習課程之事實，業據証人即衛
    星資訊電腦廣場負責人陳信發及職員林秀蘭於調查站調查時、檢察官偵查時或原
    審法院審理時一再證述明確，陳信發於調查站調查時證稱「（檢視「馬公市民代
    表電腦進修計劃」）此一計劃係我最初提供予馬公市代會之計劃書」、「（於八
    十八年三至六月間，有無馬公市民代表前往「衛星資訊電腦廣場」參加前述電腦
    課程？）因該課程實際並未開設，故馬公市民代表亦未曾前來上課，惟我記得有
    一次（詳細時間記不清楚）馬公市代會秘書辛○○帶領馬公市代表前來照相，當
    時我以為辛○○與各代表是要先勘察上課場地及相關設備，視察我有無接辦此一
    課程之能力，我乃未加阻止任由其拍照」、「（馬公市代會人員事後有無向「衛
    星資訊電腦廣場」索取發票辦理經費核銷？）有，辛○○曾於‧‧前述馬公市民
    代表電腦研習進修計劃預定上課日期已屆後，前往「衛星資訊電腦廣場」，向我
    表示我之前所提的「馬公市民代表電腦進修計劃書」雖未實際開班授課，但馬公
    市代會為消耗預算，請我以「衛星資訊電腦廣場」名義開立領得市民代表電腦進
    修研習課程費用十二萬元之統一發票，我為顧及日後與馬公市代會之生意往來，
    乃交待公司職員林秀蘭依辛○○所請，開立發票」、「當日他（辛○○）除向我
    索求發票外，並向我表示，因我並未實際開設前述課程，這十二萬元經費領得後
    ，須再退辛○○，還因我開立發票須支付百分之五營業稅，我乃要求辛○○支付
    該十二萬元之六千元營業稅，辛○○表示同意，並將馬公市代會支付代表電腦進
    修研習課程十二萬元用之公庫支票交予我，我於當日即前往澎湖縣農會將該十二
    萬元領出，於返回「衛星資訊電腦廣場」後，將該十二萬元交還予辛○○，其再
    將支付營業稅之六千元交給我，故我實際並未領得該十二萬元」等語（見卷附陳
    信發於九十年三月二日調查筆錄）；陳信發於九十年四月二十三日檢察官偵查時
    再到庭証稱「因我在市代會有作電腦維修，記得有一位女組員曾向伊提及有關代
    表電腦進修的事，要伊幫忙規劃，伊回去後就擬了一份計劃書，再交給代表會的
    人，事隔一段時間後，代表們有去公司拍照，我沒有拒絕，後來有一天的下午辛○○拿了一張支票到公司給我，說要事先報帳，我以為是行政機關的程序，也沒
    有想太多，就說要給付百分之五的稅金，才可開發票，我當天就在支票上蓋公司
    章，並直接拿去縣農會提領十二萬元的現金，我有請林小姐先開發票，回來時辛○○還在公司，我將錢交給他，他將六千元的稅金交給我，我才交給他發票，至
    於確定時間伊已不記得」、「（代表們有無去上課？）沒有」、「（提示照片，
    為何會如此）他們純粹去拍照，林小姐是我們員工只是在場」、「（為何你要幫
    他們報帳？）因為辛○○說先要報帳，我以為是行政機關的程序，我沒有想那麼
    多，而且當時我有作他們電腦維修」、「（八十八年你們公司有無作電腦教學？
    ）沒有，但這件事後我有租給人家作教學」等語（見偵查卷第一二三頁至一二五
    頁附同日訊問筆錄）；陳信發於原審法院審理時再到庭為相同證述，陳信發再稱
    「（提示發票）請款當天是被告辛○○到我的工作室找我，被告辛○○親自交給
    我國庫支票，我自己領款，因為金額很大，所以我自己去領，我去提領的時候，
    一方面叫我們會計開立收據。領款之後我將金額交給被告辛○○，扣除稅金，林
    秀蘭並沒有經手這筆款項。」、「（為何照片上有你？）因為當時有聲音，所以
    我出來看，當時我並沒有上課，之後也沒有授課。我只有提進修計劃，之後如何
    執行，我不清楚」等語（見原審法院九十年十一月一日審判筆錄）。雖在本院審
    理時証人陳信發到庭接受詰問時証稱：「（馬公市代表電腦進修計劃書是否由馬
    公市代表會代表到衛星資訊電腦廣場進修電腦？）是的，他們曾經去過，最多有
    六、七位去，只要他們詢問我們，我們會告訴他們如何操作電腦的方法」等語，
    惟其所稱之「指導上課」，則係「我所說的有指導代表他們（即被告），是指他
    們有去那裡照一、二次相，我有在旁指導他們，照完向後他們好像有待一會兒，
    何時離開我不知道。」（本院九十一年四月十七日審筆錄），而非常態性之教育
    課程中之上課指導甚明。又關於提示領取上開國庫支票，証人陳信發迭為明確証
    述「我在支票上蓋公司章，親自到澎湖縣農會提領現金十二萬元」，另台灣澎湖
    地方法院檢察署檢察官發交法務部調查局澎湖縣調查站調查該紙國庫支票提領情
    形，澎湖縣調查站調查結果係八十八年七月六日陳信發持馬公市代會公庫支票提
    領十二萬元，此有法務部調查局澎湖縣調查站九十年四月十三日（九十）澎肅字
    第三七二號函附該紙公庫支票在卷可稽（偵查卷第二十五頁），是証人林秀蘭雖
    在偵查中証稱：「（提示票號一二八二九號公庫支票，是否你收取的?）是的，
    而且是我提示」等語，而與証人陳信發所証述者不符，惟林秀蘭係陳信發雇用之
    會計，提領支票、存匯款、記帳應係其日常反覆所為之業務，對於何時提領何張
    支票、上開公庫支票之事實乃係其日常反覆為之的工作，其非有特別異於平常之
    情狀，對於同質重疊之常態事實，依吾人日常生活經驗，經過相當時間已較無法
    清記憶，惟証人陳信發係衛星資訊電腦廣場負責人，其既僱有會計林秀蘭為其
    處理會計、財務等一般性事務，平常領款、提示票據等應非其日常反覆而為之業
    務，而屬情況較特別者，故關於本件上開公庫支票係因金額較大因而是伊本人前
    往農會領取等情已據陳信發迭次証述明確，故証人陳信發之証述該紙支票係伊自
    己前往提示領款等事實應較可採，另證人陳鳳琴在本院審理中到庭雖證稱是林秀
    蘭到市代會來領取支票等語，惟衛星電腦廣場與馬公市代會有業務往來，林秀蘭
    係衛星電腦廣場之會計，其平常前往領取支票，應係其工作業務內容，證人陳鳳
    琴所證稱之林秀蘭前來拿取支票，並不能證明林秀蘭確係前來馬公市代會拿取前
    揭十二萬元之公庫支票，併明之。另證人林秀蘭於調查站調查時證稱「你於「
    衛星資訊電腦廣場」任職期間，有無擔任電腦課程之授課教師？）沒有。」、「
    （檢視代表照片）該四幀照片確係我供述之辛○○先後二次偕同六、七人前往「
    衛星資訊電腦廣場」拍照時所攝，當時辛○○並未告知我該相片之用途」、「於
    我上班期間，並無馬公市民代表前來「衛星資訊電腦廣場」上課，亦無自行前來
    研習電腦情事」、「（提示發票）那是「衛星資訊電腦廣場」負責人陳信發要我
    開立的，至於作何用途我不清楚」等語（見卷附陳信發於九十年三月二日調查筆
    錄）；林秀蘭於九十年四月十六日檢察官偵查時到庭亦証稱「於八十六年十月至
    八十八年十月間，在衛星資訊電腦廣場上班，擔任會計，沒有兼其他工作」、「
    我早上十時到晚上六時上班時間，並沒有看過他們上課，但印象中他們有一次下
    午去拍照」、「（提示照片）照片中有我本人」、「（照相當天）我有指導他們
    開機」、「老板叫我去指導一下」、「當天沒有上課」、「拍完照就走了」等語
    （見偵查卷第三二頁至三七頁附同日訊問筆錄）。是證人即「衛星資訊電腦廣場
    」負責人陳信發及職員林秀蘭均一再到庭證稱被告蔡明戊、壬○○、甲○○、丁○○、乙○○、己○○並未於八十八年三月至六月間至「衛星資訊電腦廣場」參
    與任何電腦進修課程，「衛星資訊電腦廣場」並未曾開班教授電腦，伊等二人並
    未擔任授課老師，被告等人所提出之照片係被告辛○○帶同代表至「衛星資訊電
    腦廣場」所拍攝，惟並未實際上課，證人陳信發尚且進一步明確證稱其係為配合
    被告辛○○報銷費用而開立如附卷之發票及依被告辛○○指示代為提示馬公市代
    會所開立之國庫支票領款，再轉交所領得之現金，其只向辛○○收取必要之支出
    即六千元之稅金而已，均與被告等所辯稱之代表均有去上課進修一節不符；而衡
    情證人陳信發、林秀蘭與馬公市代會僅有一般商業上之往來，此據証人陳信發証
    陳在卷，其等為爭取馬公市代會相關業務，對擔任市代會代表之被告等人逢迎討
    好尚恐不及，豈會故意拂逆被告等人意思，虛構事實而為攀誣，堪認證人陳信發
    、林秀蘭上開證言為可採，被告蔡明戊、壬○○、甲○○、丁○○、乙○○、己○○等人猶辯稱真有至「衛星資訊電腦廣場」上電腦研習課程，並非假藉電腦課
    程進修名義，以不實單據報銷進修經費云云，不足採信。
  (二)又被告庚○○、辛○○雖又一再辯稱係八十八年二月間經全體代表決議舉辦電腦
    研習進修活動，雖後來有部分代表不參加，但仍然照常舉辦，無以不實單據個人
    取得經費情事云云。惟查：証人即馬公市代會同屆之其餘代表黃素自、柯日新、
    陳自帛、陳永澎及黃旭輝等五人於調查局調查時及檢察官偵查時均到庭結証稱係
    於八十八年五月間之定期大會時，被告即秘書辛○○拿了一張進修計劃書問大家
    是否要去學電腦課，而除黃旭輝外，其餘四人均簽名同意，後來在會議室舉行定
    期大會之籌備會時，主席及秘書說黃旭輝不參加，如有一人不參加就不舉辦這個
    進修，黃素自即提出質疑，問為何每位代表二萬元的預算須要全體代表都參加，
    主席及秘書才說是為了報銷預算，沒有參加沒關係，此時簽名的四人就要求撤回
    簽名，後來他們二人就說既不舉辦也不用撤回，另當時主席及秘書都有說該進修
    計劃僅係要消化及報銷預算，屆時於扣除百分之五即一千元之發票稅捐後，餘款
    一萬九千元將會退還給伊等的話；另黃素自、柯日新、陳自帛、陳永澎等四人簽
    名時有發現計劃書上之日期為八十八年三月至六月十日，有向秘書質問為何都快
    結束才問伊等是否參與，當時秘書也說是為了報銷預算，至於蔡明戊等六位代表
    後來有無去上課，都不清楚，但事後則沒有人再提過此進修的事等語（見卷附黃
    素自、柯日新、陳自帛、陳永澎、黃旭輝等人之調查筆錄，偵查卷附之九十年四
    月十八日訊問筆錄），証人黃旭輝在本院審理時到庭亦証稱：「八十八年五月十
    五日馬公市代表會定期大會預備會期間，在小型會議室裡，秘書有提到電腦進修
    的課程，我表示不願領取這筆費用，他說的很清楚，扣掉發票費壹仟元，剩壹萬
    九千元，每個人可以領取，當時秘書說計畫案十二個人都要同意參加否則就取消
    ，若有壹個不參加，就取消，我當時表示我不要，因黃素自是我姑姑，所以當時
    他要黃素自代表來勸我參加，但黃素自當場要把她名字刪除，並和秘書吵架。」
    等語，証人黃素自亦在本院審理時証稱：「五月十五日當時主秘是拿計劃書要我
    們簽名同意學習電腦，我當時有簽名，簽完後我發現日期是三月五日開始，我當
    時有反應開課時間很久了，六月十日就要結訓才要我報名，我跟不上進度，主秘
    說這只是要消化預算，扣除業者的稅金壹仟元後，壹萬九千元要退還給我們，當
    時我反對，我說如果這樣我不參加。」等語（本院九十一年四月十七日審判筆錄
    ）。衡情，證人黃素自、柯日新、陳自帛、陳永澎、黃旭輝與被告庚○○、蔡明
    戊、壬○○、甲○○、丁○○、乙○○、己○○等人為同屆之代表關係，有同事
    之情誼，縱然平日問政立場不同，亦當知民意代表涉及貪瀆案件之嚴重性，其等
    無端故意虛構情節而作不實証述之可能性及必要性均甚低。且證人黃素自、柯日
    新、陳自帛、陳永澎、黃旭輝等人主要乃係證稱伊等並未共同決議該項電腦進修
    計劃，及自己未參加該項進修而已，況所証述關於被告庚○○、辛○○有告知此
    項電腦進修計劃係為消化預算，進修費於扣除業者必要之稅金外可由每位代表領
    得一萬九千元之事實，亦核與証人陳信發所証述之未實際上課，關於領取國庫支
    票十二萬元後僅扣除六千元之營業稅後，所餘十一萬四千元係交還辛○○等語相
    符，是堪認證人黃素自、柯日新、陳自帛、陳永澎、黃旭輝等上開證言屬可採。
    再參酌證人陳信發所證述之辛○○如何向其索取發票及委託其領取現金各節觀之
    ，顯然擔任秘書之被告辛○○自始即知情代表會無真正舉辦該電腦研習進修活動
    ，且在主席即被告庚○○之指示下，再指示其不知情之組員丙○○簽擬簽呈及配
    合辦理相關行政手續，而由被告辛○○出面自證人陳信發處取得「衛星資訊電腦
    廣場」之發票及委託陳信發代為領款，除支付陳信發六千元之稅金外，其餘十一
    萬四千元由被告辛○○攜回後，再朋分與其餘市民代表之被告甚明，被告庚○○
    、辛○○猶堅詞辯稱真的有舉辦電腦進修活動，且未曾對證人即代表黃素自等人
    宣稱本件非真的舉辦電腦進修課程，只是形式上的上課、目的是為報帳、消化預
    算而已，事後代表每個人可領得到一萬九千元云云，顯不足採。再雖被告蔡明戊
    、壬○○、甲○○、丁○○、乙○○、己○○均否認事後有自被告辛○○處取得
    現金，惟如前述，被告辛○○事前已公開宣佈本件電腦進修計劃是形式上的上課
    ，由同意參加之代表個人各自可領得一萬九千元，且被告辛○○亦確有交付上開
    國庫支票委請陳信發提領現金，扣除應付予陳信發稅金後，領得十一萬四千元，
    參酌如前所述被告蔡明戊、壬○○、甲○○、丁○○、乙○○、己○○事前有與
    被告庚○○、辛○○謀議以虛偽舉辦電腦進修方式由個人獨得該筆進修經費，及
    被告蔡明戊等人確實全未至「衛星資訊電腦廣場」上課，並均配合被告辛○○拍
    攝假裝上課之照片等各情觀之，被告蔡明戊、壬○○、甲○○、丁○○、乙○○
    、己○○既均事先知情，且與被告庚○○、辛○○有如前述之犯意聯絡與行為分
    擔，則衡情被告蔡明戊、壬○○、甲○○、丁○○、乙○○、己○○既知有此一
    筆款項可領，擔任秘書之被告辛○○於委託陳信發領取支票款而取得現金後，豈
    會冒被催討甚至訴追之風險而未依約定將款項平均交予被告蔡明戊等人，應認被
    告辛○○於領得該十一萬四千元現金後，旋即依先前與其他被告庚○○、蔡明戊
    等人之共同謀議意旨，再平均分配給被告蔡明戊、壬○○、甲○○、丁○○、乙○○、己○○。此外，並有澎湖縣馬公市八十八年度總預算書、澎湖縣馬公市代
    表會各代表進修計劃書、澎湖縣馬公市代表會八十八三月二日簽呈、支出傳票、
    公庫支票、照片，衛星資訊電腦廣場營利事業登記抄本、所開立之統一發票等附
    卷可稽，是被告等所辯無非係事後卸責之詞，均不足採信，本件事證已臻明確，
    被告等之犯行，均堪認定。
三、查被告庚○○、辛○○與被告蔡明戊、壬○○、甲○○、丁○○、乙○○、己○○分別係馬公市民代表會主席、代表、秘書，利用職務上機會，以虛偽舉辦電腦
    研習進修活動為由，再以持不實之單據報銷請領款項之詐術方式，詐欺取得馬公
    市代會所有進修預算之費用之行為，核被告庚○○、辛○○、蔡明戊、壬○○、
    甲○○、丁○○、乙○○、己○○此部分所為均係犯貪污治罪條例第五條第一項
    第二款之公務員利用職務上之機會詐取財物罪；公訴人認被告等人此部分均係犯
    貪污治罪條例第六條第一項第四款之公務員對主管及監督事務直接圖利罪，尚有
    誤會，惟因起訴之基本事實仍屬相同，爰將起訴法條予以變更。又被告辛○○承
    與被告庚○○、蔡明戊、壬○○、甲○○、丁○○、乙○○、己○○共同謀議之
    內容，利用不知情之丙○○擬具內容不實舉辦電腦研習進修活動之簽呈及提供內
    容不實之衛星資訊電腦廣場發票予丙○○使之製作粘貼憑證之會計文書並呈交核
    示而行使之，此部分所為又均係犯刑法第二百十六條、第二百十三條之行使明知
    不實而登載之偽造文書罪。又被告庚○○等八人間就前開犯行互有犯意聯絡及行
    為分擔，均為共同正犯，又被告等人利用不知情之丙○○犯登載不實公文書罪，
    係間接正犯。又被告等先後所犯二次公務員登載不實文書罪，時間緊接，所犯又
    同一構成要件之罪，顯係出於概括之犯意為之，為連續犯，應依刑法第五十六條
    之規定以一罪論，其登載不實文書後，持以行使，登載不實文書之低度行為應為
    行使之高度行為所吸收，不另論罪。又被告等八人所犯上開二罪間，有方法結果
    之牽連犯關係，應以較重之公務員利用職務上之機會詐取財物罪處斷。
四、原審對被告庚○○、辛○○、蔡明戊、壬○○、甲○○、丁○○、乙○○、己○○，認事証明確而依貪污治罪條例第五條第一項第二款規定，並審酌被告等均身
    為馬公市代會之主席、代表及秘書，竟均辜負選民所託，不知表率守法，反覬覦
    公款，竟牟私利而以不實單據報銷公帳之方式詐領公款，惟實際詐得金額全部僅
    十一萬四千元，及犯後並未坦白承認犯行等一切情狀，分別量處有期徒刑七年之
    低度刑，又依貪污治罪條例第十七條規定均宣告褫奪公權五年。並就被告庚○○
    等八人共同犯罪所得財物拾貳萬元（被告等人另行所支出予陳信發之六千元稅金
    部分，應認係被告等於犯罪完成後（兌領公庫支票詐領得進修費後）之處分贓物
    行為，是此六千元部分仍認係被告等犯上開貪污罪之所得），依貪污治罪條例第
    十條第一項、第二項規定予以連帶追繳發還被害人澎湖縣馬公市民代表會，如全
    部或一部無法追繳發還時，以其財產抵償之。原判決關於被告庚○○、辛○○、
    蔡明戊、壬○○、甲○○、丁○○、乙○○、己○○部分認事用法均無違誤，量
    刑亦稱妥適，被告庚○○、辛○○、蔡明戊、壬○○、甲○○、丁○○、乙○○
    、己○○上訴意旨仍執前詞矢口否認犯罪，自無足取，上訴均為無理由，應予駁
    回。
貳、上訴人即被告洪寶花部分
一、公訴意旨另以：被告丙○○係澎湖縣馬公市市民代表會之組員。緣澎湖縣馬公市
    公所曾於八十八年度（八十七年七月一日起至八十八年六月三十日止）之總預算
    內，編列有馬公市代會十二位代表之代表進修費用共計新台幣（下同）二十四萬
    元（每位代表編列二萬元）。庚○○主席及辛○○秘書為免該項預算因年度屆滿
    未使用而被迫繳回，致損及代表們之福利，即共謀以形式上虛偽辦理代表電腦進
    修，實則將該項代表進修費用預算交還予各代表，以作為福利之方式，圖利各代
    表，待二人議妥後，即將上情告知組員丙○○，嗣經被告丙○○同意後，庚○○
    主席及辛○○秘書二人指定由丙○○辦理本件進修案。乃被告丙○○於接獲上開
    指示後，明知平時負責為馬公市代會進行電腦維修業務之「衛星資訊電腦廣場」
    （設：澎湖縣馬公市○○路六號）並無相關電腦教學之師資及設備，然為符合庚○○主席及辛○○秘書二人之指示，亦隨即要求「衛星資訊電腦廣場」負責人陳
    信發先代為擬訂有關電腦進修之計劃書，俟陳信發依時交付一紙進修計劃書予丙○○後，辛○○秘書及丙○○組員亦即分別向各代表徵詢參加進修之意見，後因
    有不知情之黃旭輝等代表認為上課時間已經過十餘天，且上課時段無法配合，致
    未同意參加。乃庚○○主席、辛○○秘書及丙○○組員三人因有不同派系之代表
    不願參加，又不知如何告以實情，即將此案加以擱置。待至八十八年五月中旬，
    因年度預算已將屆滿，如不及時處理此案，恐該項代表進修費用預算即應繳回，
    故庚○○主席、辛○○秘書及丙○○組員三人即與親庚○○主席之代表蔡明戊、
    壬○○、甲○○、丁○○、乙○○、己○○等六人進行溝通，並告知將以形式上
    虛偽辦理代表電腦進修，實則係將該項代表進修費用預算交還予同意參與之代表
    ，以作為福利之方式，報銷該項預算，俟經取得蔡明戊、壬○○、甲○○、丁○○、乙○○、己○○等六人之同意，辛○○秘書即利用庚○○主席於同年五月十
    五日召集全體代表進行定期大會籌備會之機會，先將該進修計劃書傳閱並要求代
    表們在上面簽名，並於庚○○主席指示其作議題宣讀之際，公開向全體十二位代
    表宣布略以，進修計劃僅係要消化及報銷預算，屆時於扣除百分之五即一千元之
    發票稅捐後，餘款一萬九千元將會退還予各代表，以作為代表們之福利，而為保
    護其本人，請各代表們均在該進修計劃書上簽名，但如有一人不同意簽名，本件
    消化及報銷該項代表進修預算之計劃就取消，不再辦理，待不同派系之黃旭輝聞
    悉，即拒絕簽名，而已簽名之代表黃素自、柯日新、陳自帛、陳永澎等四人亦當
    場表示要撤回簽名，不同意參與，乃庚○○主席及辛○○秘書二人見狀，即當場
    表示此項計劃取消，不再辦理。惟會後，庚○○主席、辛○○秘書及丙○○組員
    等三人，與代表蔡明戊、壬○○、甲○○、丁○○、乙○○、己○○等六人（以
    上除丙○○外其餘均判決有罪如前述）則繼續進行會商，並決議仍依上開原計劃
    進行，而為避免遭未參與之不同派系代表們或其他知情者之檢舉，庚○○主席及
    辛○○秘書二人即要求名義上參加進修之代表蔡明戊、壬○○、甲○○、丁○○
    、乙○○、己○○等六人，於同年六月五日下午，先至「衛星資訊電腦廣場」佯
    裝上課，並由辛○○秘書負責拍照，而辛○○為掩人耳目，即將拍照之日期分別
    調整為「一九九九、五、十三「及「一九九九、六、五」，且商請該「衛星資訊
    電腦廣場」負責人陳信發指派職員林秀蘭在場佯裝老師指導。嗣同年七月六日下
    午，辛○○秘書即指示丙○○組員開立馬公市代會之十二萬元公庫支票，以便提
    領現金退還蔡明戊等六位代表，乃丙○○明知並未舉辦上開代表之電腦進修，即
    基於與庚○○主席、辛○○秘書及蔡明戊、壬○○、甲○○、丁○○、乙○○、
    己○○等六位代表之共同犯意聯絡，於其職務上所掌公文書之支出傳票上倒填日
    期為八十八年六月三十日，及虛偽記載支出「付衛星資訊電腦廣場代表電腦研習
    教學費十二萬元」等字樣，並同時簽發馬公市代會所有澎湖縣農會票號０一二八
    二九號、發票日八十八年六月三十日、面額十二萬元之公庫支票一紙予辛○○秘
    書，待辛○○秘書取得該紙公庫支票後，隨即前往「衛星資訊電腦廣場」找負責
    人陳信發，並央求陳信發代為提示領款，及簽發一紙同額之統一發票以為報銷憑
    証，陳信發因平時即負責維修馬公公市代會之電腦及誤信往後可取得相類似之業
    務，即同意代為領取，乃陳信發即於該公庫支票背面蓋用「衛星資訊電腦廣場」
    章後，前往澎湖縣農會領得現金十二萬元，待返回「衛星資訊電腦廣場」，陳信
    發即將該十二萬元現金當場交予辛○○秘書點收，而辛○○秘書於收得該筆現金
    後，亦即抽出六千元交予陳信發作為稅金，而陳信發則亦將事前由林秀蘭開立完
    成之票號ｖｋ00000000號統一發票一紙交予辛○○秘書，待辛○○秘書
    取得上開發票及現金十一萬四千元，即返回馬公市代會，除將該發票交予丙○○
    報帳外，現金十一萬四千元則交予蔡明戊、壬○○、甲○○、丁○○、乙○○、
    己○○等人朋分花用，而圖利蔡明戊等人該筆不法利益，後為法務部調查局澎湖
    縣調查站據報循線查獲，始發現上情。認被告丙○○亦涉犯貪污治罪條例第六條
    第一項第四款之對主管事務直接圖利罪、刑法第二百十三條之公務員登載不實罪
    等情。
二、按犯罪事實應依證據認定之，無證據不得推定其犯罪事實；復不能證明被告犯罪
    或其行為不罰者，應諭知無罪之判決，刑事訴訟法第一百五十四條、第三百零一
    條第一項分別定有明文。又事實之認定應憑證據，如未能發現相當證據，或證據
    不足以證明，自不能以推測或擬制之方法，以為裁判基礎，最高法院著有四十年
    台上字第八六號判例可資參照。
三、訊據上訴人即被告洪寶堅決否認有何右揭以電腦進修之名義向馬公市代會詐取財
    物及偽造文書之犯行，辯稱：伊只是負責一般行政業務，須依上級主管交辦之事
    項辦理，所以伊只是單純依市民代表會的決議，由主席交辦電腦進修計劃書之事
    宜，商請「衛星資訊電腦廣場」負責人陳信發代擬計劃書，並依請款規定開立公
    庫支票，支付該筆市民代表研習進修費用，且本案之電腦進修計劃，事後並未經
    代表會決議不再舉辦，亦無人告知伊到底有無實際舉辦，伊係最初決議及主席、
    秘書之指示而辦理執行付款事宜，並無詐取財物及偽造文書之故意云云。
四、經查：（一）被告丙○○雖有於八十八年三月間先委請不知情之「衛星資訊電腦
    廣場」負責人陳信發擬妥「澎湖縣馬公市民代表進修計劃書」一份，並即簽擬一
    份內容為「本會為增進代表電腦知能常識，擬於議事業務業務費項下支付經費，
    委請本市之衛星資訊電腦辦理研習（相關事宜詳如進修計劃書）」之簽呈連同計
    劃書呈由辛○○、庚○○批示核可，此有「澎湖縣馬公市民代表進修計劃書」、
    簽呈各一份附卷可稽，並為被告丙○○所供承在卷。但圖謀利用市民代表職務上
    之機會，以形式上虛偽辦理代表電腦進修課程，再持不實支出單據核銷帳款之方
    式，詐取該馬公市民代表會代表進修經費，乃係擔任主席之被告庚○○與任秘書
    之被告辛○○共同謀議，已如前揭有罪判決理由中所述，而上開簽呈乃係被告庚○○裁示後，指示被告丙○○簽擬後連同「澎湖縣馬公市民代表進修計劃書」呈
    交由被告庚○○批示等情，已據被告丙○○在偵審中迭次供述明確，而被告庚○○亦在偵查中供述稱：因有代表提議要辦理代表電腦進修課程，會議中決議先由
    組員丙○○提出計劃案，伊便指示交由被告丙○○規劃，丙○○乃提出簽呈及計
    劃書等語，惟以被丙○○之職位乃代表會之組員，須承主席即被告庚○○、秘書
    之命辦理各項行政事務，此據被告丙○○所述明，且由上開簽呈之簽擬後即由被
    告辛○○、庚○○覆核、批示亦可得証，而稽遍全卷並無任何証據足証被告庚○○、辛○○有將其等共同謀議以形式上虛偽辦理代表電腦進修課程，再持不實支
    出單據核銷帳款之方式，詐取代表進修費之實情告知被告丙○○，或有與被告丙○○有共同謀議之犯意聯絡事實，則被告丙○○既任職馬公市民代表會組員，而
    承主席即被告庚○○之指示，簽擬內容為「本會為增進代表電腦知能常識，擬於
    議事業務業務費項下支付經費，委請本市之衛星資訊電腦辦理研習（相關事宜詳
    如進修計劃書）」之簽呈連同計劃書呈交被告辛○○、庚○○覆核、批示，即難
    認其係明知並無辦理電腦研習課程之實，而登載於職務上所掌之簽呈公文書。（
    二）再者，參酌証人即馬公市民代表會其餘同屆代表即証人黃素自、柯日新、陳
    自帛、陳永澎及黃旭輝等五人於調查局調查時及檢察官偵查時均到庭結証稱：係
    於八十八年五月間之定期大會時，被告即秘書辛○○拿了一張進修計劃書問大家
    是否要去學電腦課，而除黃旭輝外，其餘四人均簽名同意，後來在會議室舉行定
    期大會之預備會時，主席及秘書說黃旭輝不參加，如有一人不參加就不舉辦這個
    進修，黃素自即提出質疑，問為何每位代表二萬元的預算須要全體代表都參加，
    主席及秘書才說是為了報銷預算，沒有參加沒關係，此時簽名的四人就要求撤回
    簽名，後來他們二人就說既不舉辦也不用撤回，另當時主席及秘書都有說該進修
    計劃僅係要消化及報銷預算，屆時於扣除百分之五即一千元之發票稅捐後，餘款
    一萬九千元將會退還給伊等的話等語；可見向市代會之代表們提出電腦進修課程
    計劃係為報銷預算，依公文程序手續完成後，參加之代表每人可領得一萬九千元
    之權益乃係被告庚○○、辛○○，而非被告丙○○，自不能以被告丙○○係在場
    擔任記錄工作而推斷其與被告庚○○、辛○○間就形式上虛偽辦理電腦進修研習
    課程，實則係為詐取進修費之事實具共同犯罪意思之聯絡。又本件被告即馬公市
    民代表會代表蔡明戊、壬○○、甲○○、丁○○、乙○○、己○○等六人雖均在
    進修計劃書上簽名表示參加電腦進修，有卷附之「澎湖縣馬公市民代表進修計劃
    書」可稽，惟因實際並未辦理該電腦進修課程，故其等均未前往衛星資訊電腦教
    室上課等事實，已如前揭有罪部分所述，惟計劃書所訂進修課程期間，被告丙○○並未曾至陳信發所開設之衛星資訊電腦廣場過，亦經証人陳信發所証述在卷，
    且參酌被告丙○○僅係代表會內之一名組員，職分應屬被告蔡明戊等人之部屬，
    並非對擔任代表之被告蔡明戊等人有督導、稽核權責之人，自難期被告丙○○有
    查核被告蔡明戊等人是否確有實際前往衛星資訊電腦廣場上課，故被告丙○○所
    辯稱：伊並不知是否確有辦理該電腦進修課程及代表們有無前往上課等語應屬可
    採。再依証人陳信發在調查站調查時之証述，於八十八年六月間，即電腦研習計
    劃預定上課日期已屆滿後，係被告辛○○前往向陳信發請求以衛星資訊電腦廣場
    名義開立進修費用十二萬元之統一發票等情，足見被告丙○○嗣乃係依被告辛○○所交予之衛星資訊電腦廣場統一發票而製作支出傳票並將統一發票粘貼在粘貼
    憑証用紙上，再按統一發票之金額填發上開面額十二萬元之公庫支票後，依公文
    流程呈交覆核、核示，均屬其職務上依長官指示應辦理之事務，難認有明知為不
    實而故為登載之事實，此外，復查無其他証據足認被告丙○○有公訴意旨所稱之
    利用職務上機會詐取財物、明知為不實而登載在職務上所掌公文書之犯行，本件
    即屬不能証明被告丙○○犯罪，依法應為無罪之諭知。原審疏未詳究，對被告丙○○為有罪之判決，自有未合，被告丙○○上訴意旨堅詞否認犯罪，即屬可採，
    上訴為有理由，應由本院將原判決關於被告丙○○部分撤銷，另為無罪之判決。
據上論結，應依刑事訴訟法第三百六十八條、第三百六十九條第一項前段、第三百六
十四條、第三百零一條第一項，判決如主文。
本案經檢察官張其主到庭執行職務。
中    華    民    國     九十一     年       四       月      三十      日
                              臺灣高等法院高雄分院刑事第三庭
                                  審判長法官  周賢銳
                                        法官  謝宏宗
             法官  莊崑山
右正本證明與原本無異。
如不服本判決應於收受本判決後十日內向本院提出上訴書狀，其未述上訴理由者，
並得於提起上訴後十日內向本院補提理由書狀（均須按他造當事人之人數附繕本)「
切勿逕送上級法院」。
                                      書記官  邱麗莉
中    華    民    國     九十一     年       五       月       三       日
附錄：本判決論罪科刑法條：
貪污治罪條例第五條第一項第二款：
有左列行為之一者，處七年以上有期徒刑，得併科新臺幣六千萬元以下罰金：
二、利用職務上之機會，詐取財物者。
                                                                        Ｋ
